臺灣高等法院刑事裁定
109年度聲字第2353號
聲明異議人
即  受刑人  盧旭威



上列聲明異議人即受刑人因詐欺案件，對於臺灣臺中地方檢察署
檢察官指揮執行書（109年執助字第916號），聲明異議，本院裁
定如下:
    主  文
聲明異議駁回。
    理  由
一、聲明異議意旨略以：
（一）聲明異議人即受刑人盧旭威（下稱異議人）因詐欺案件前
      經本院以106年度上重訴字第28號判決處有期徒刑5月，並
      諭知易科罰金之折算標準，該案已確定，經臺灣臺中地方
      檢察署以109年度執助字第916號執行命令，通知異議人於
      109年6月3日報到，報到當日受刑人攜帶得易科罰金繳款
      數額到署，詎料竟否准異議人易科罰金之聲請，直接帶異
      議人前往臺中監獄報到入監執行。為此，異議人不服臺灣
      臺中地方檢察署109年度執助字第916號執行指揮命令，而
　　　依法聲明異議。
（二）本件異議人所犯罪名雖為詐欺取財罪，但性質上與常見之
      詐騙集團或電信詐欺案件明顯不同，又異議人並無前科，
      現於巨吉報關股份有限公司（下稱巨吉公司）擔任經理職
      務，有正當工作，執行檢察官不查，逕認異議人不務正業
      、無所事事為由，否准異議人易科罰金之聲請，顯無理由
      。
（三）再者，異議人實際上為巨吉公司之實際經營負責者，異議
      人入監服刑後，將造成公司無法正常營運，對於公司及員
      工生計造成重大影響，且異議人父親已因本案入監執行，
      公司及家庭均頓失重心及經濟支柱，因此，檢察官不准異
      議人易科罰金，顯與比例原則不符。
（四）此外，短期自由刑對於未曾入監者之諸多負面影響，為此
      對於檢察官駁回異議人聲請易科罰金之聲請之執行指揮，
      顯有不當，爰依法聲明異議，准予異議人易科罰金，維護
      異議人憲法上之基本人權等語。　　　　　　
二、受刑人或其法定代理人或配偶以檢察官執行之指揮為不當者
    ，得向諭知該裁判之法院聲明異議，刑事訴訟法第484條定
    有明文。所稱「諭知該裁判之法院」，乃指對被告之有罪判
    決，於主文內實際宣示其主刑、從刑之裁判而言。對於執行
    檢察官之指揮執行聲明異議者，應向所執行之裁判之諭知法
    院為之，而對於已判決確定之各罪定其應執行刑之裁定確定
    後，與確定判決有同等效力，如所執行之裁判為定執行刑之
    裁定，應向諭知該裁判之法院聲明異議 （最高法院108年度
    台抗字第324號刑事裁定意旨參照）。本件異議人前因犯詐
    欺罪，經臺灣新北地方法院以103年度訴字247號判決有關異
    議人共同犯詐欺取財罪，處有期徒刑1年2月，經檢察官及異
    議人均提起上訴，經本院以106年度上重訴字第28號判決將
    原判決撤銷，就異議人共犯詐欺取財罪部分，論處有期徒刑
    5月，並諭知易科罰金之折算標準，於108年11月29日確定，
    經臺中地檢署檢察官核發109 年執助字第916號執行指揮書
    執行在案等情，有本院被告前案紀錄表，及經本院調閱臺灣
    臺中地方檢察署109年執助字第916號執行卷宗在卷可按。本
    院106年度上重訴字第28號判決有關異議人確定部分經送執
    行，由臺灣臺中地方檢察署檢察官核發109 年執助字第916
    號執行指揮書(即本案指揮書)執行在案。依上說明，異議人
    不服本案指揮書之指揮執行，具狀向為「諭知該裁判之法院
    」即本院聲明異議，本院自有管轄權，合先敘明。
三、又民國94年2月2日修正公布、95年7月1日施行前之刑法第41
    條第1項規定：「犯最重本刑為5年以下有期徒刑以下之刑之
    罪，而受6個月以下有期徒刑或拘役之宣告，因身體、教育
    、職業、家庭之關係或其他正當事由，執行顯有困難者，得
    以1元以上3元以下折算1日，易科罰金。但確因不執行所宣
    告之刑，難收矯正之效，或難以維持法秩序者，不在此限。
    」修正後之同條第1項規定：「犯最重本刑為5年以下有期徒
    刑以下之刑之罪，而受6個月以下有期徒刑或拘役之宣告者
    ，得以新臺幣1千元、2千元或3千元折算1日，易科罰金。但
    確因不執行所宣告之刑，難收矯正之效或難以維持法秩序者
    ，不在此限。」其後同條第1項再為文字修正，而定為：「
    犯最重本刑為5年以下有期徒刑以下之刑之罪，而受6月以下
    有期徒刑或拘役之宣告者，得以新臺幣1千元、2千元或3千
    元折算1日，易科罰金。但易科罰金，難收矯正之效或難以
    維持法秩序者，不在此限。」該條項94年間修正之立法理由
    載稱：「按易科罰金制度旨在救濟短期自由刑之流弊，性質
    屬易刑處分，故在裁判宣告之條件上，不宜過於嚴苛，現行
    規定除『犯最重本刑為5年以下有期徒刑以下之刑之罪』、『而
    受6個月以下有期徒刑或拘役之宣告』外，尚須具有『因身體
    、教育、職業或家庭之關係或其他正當事由，執行顯有困難
    』之情形，似嫌過苛，爰刪除『因身體、教育、職業或家庭之
    關係或其他正當事由，執行顯有困難』之限制。至於個別受
    刑人如有不宜易科罰金之情形，在刑事執行程序中，檢察官
    得依現行條文第1項但書之規定，審酌受刑人是否具有『確因
    不執行所宣告之刑，難收矯正之效，或難以維持法秩序』等
    事由，而為准許或駁回受刑人易科罰金之聲請，更符合易科
    罰金制度之意旨。」雖其修正意旨所謂修正前之條文所定之
    「因身體、教育、職業或家庭之關係或其他正當事由，執行
    顯有困難」，係「裁判宣告之條件」，與司法院院字第1387
    號解釋，認為易科罰金法院祇須於判決主文中諭知其折算標
    準，無庸就執行有無困難預為認定，已釋示得否易科罰金，
    應就執行時之事實斟酌之意旨，有所不符。惟依修正條文之
    立法本旨，修正前所定「因身體、教育、職業或家庭之關係
    或其他正當事由，執行顯有困難」之此等得易科罰金資格限
    制要件之刪除，顯係為受刑人利益所為之修正，自無就修正
    後條文較修正前條文，為更不利於受刑人解釋之理。是依現
    行刑法第41條第1項及刑事訴訟法第457條等規定，得易科罰
    金之案件，法院裁判所諭知者，僅易科罰金折算之標準，至
    是否不准易科罰金，係由執行檢察官依刑法第41條第1項但
    書規定，審酌受刑人是否有因易科罰金，「難收矯正之效或
    難以維持法秩序」之例外情形，而為決定。又所謂「難收矯
    正之效」及「難以維持法秩序」，依前開修正之立法旨趣，
    應指執行檢察官依具體個案，經考量犯罪特性、情節及受刑
    人個人特殊事由等事項後，綜合評價、權衡之結果，且上開
    法條所稱「難收矯正之效」及「難以維持法秩序」，為不確
    定法律概念，為立法者賦予執行者能依具體個案，考量犯罪
    所造成法秩序等公益之危害大小、施以自由刑，避免受刑人
    再犯之效果高低等因素，據以審酌得否准予易科罰金，亦即
    執行者所為關於自由刑一般預防（維持法秩序）與特別預防
    （有效矯治受刑人使其回歸社會）目的之衡平裁量，非謂僅
    因受刑人個人家庭、生活處遇值得同情即應予以准許；且法
    律賦予執行檢察官此項裁量權，僅在發生違法裁量或有裁量
    瑕疵時，法院始有介入審查之必要，如執行檢察官於執行處
    分時，已具體說明不准易科罰金之理由，且未有逾越法律授
    權、專斷等濫用權力之情事，自不得遽謂執行檢察官之執行
    指揮為不當（最高法院100年度台抗字第646號、101年度台
    抗字第363號、107年度台抗字第858號裁定意旨參照）。本
    件異議人所犯詐欺罪，雖經諭知得為易科罰金之罪刑，異議
    人並提出其擔任公司主要負責人之一，並為家庭中經濟來源
    者，及其身心狀況等緣由而不適宜入監執行云云， 然本件
    檢察官指揮執行前，依法通知異議人到場，詢問異議人聲請
    易科罰金、易服勞役之理由，異議人表示欲聲請易科罰金，
    並稱：我有工作，不聲請社會勞動，聲請易科罰金，目前從
    事原本的工作，另要扶養父母等語，並經執行檢察官告以否
    准易科罰金之理由，並詢問異議人意見，異議人稱：我只是
    員工，沒有拿到任何利益，只有領薪水，對於這件事情我戒
    慎恐懼，未來對法律規定會更加謹慎，避免在不知情的狀況
    下違法，這間公司有很多員工，需要我去維持公司員工的生
    計，且包括我父母，我父親已經入監執行，母親沒有工作，
    若入監執行，生活會有問提，公司也會倒閉等語，有109年6
    月3日上午9時43分、11時39分及14時11分許之執行筆錄附於
    本院調閱執行案卷內可憑。是執行檢察官一再審酌異議人所
    陳述聲請易科罰金之意見後，仍認異議人正值青年，不思奮
    力向上，循正當途徑，獲取經濟利益，竟貪圖不法利益，與
    同案被告盧貴堂等人串謀，將原先自大陸地區進口，經海關
    查驗農藥殘留超過法定容許值之不合格「乾白木耳」，先選
    擇退運至香港後，再以換櫃（將農藥殘留未超過法定容許值
    之有機白木耳，置放貨櫃右側）及更改生產商之方式，重新
    申請報關進口，因而蒙混通過檢驗，順利通關進口，嗣後將
    該批乾白木耳（共3825公斤）以每公斤270元之價格出售予
    不知情之相關業者，共詐得100萬8450元，上開不合格之白
    木耳截至查獲時，經銷售後僅剩餘9公斤，嚴重危害不知之
    消費大眾者之健康等所為嚴重危害不知情消費者之健康，為
    導正異議人求財之偏差觀念，並避免他人仿效及維護廣大不
    知情之消費者健康，而認如不發監執行難收矯正之效且難維
    持法秩序，並易令異議人心存僥倖，而不准易科罰金之執行
    指揮，經核確符合法律授權之目的、法律秩序之理念、國民
    法律感情及一般合法有效之慣例，亦未逾越比例原則及平等
    原則之意旨，並無裁量濫用之違法情事。揆諸前開說明，其
    執行之指揮即難認有刑之執行或其方法違背法令，或雖非違
    法而因處置失當，致異議人受有重大不利益之違法或不當情
    形，與刑事訴訟法第484條之要件不符。
四、綜上所述，足認本件執行檢察官否准異議人易科罰金之聲請
    ，並發監執行之執行於法有據，並無違誤。本件聲明異議為
    無理由，應予駁回。
據上論斷，應依刑事訴訟法第486條，裁定如主文。 　    
中　　華　　民　　國　　109 　年　　7 　　月　　21　　日
                  刑事第一庭審判長  法  官  周政達  
                                    法  官  曾德水
                                    法  官  程克琳
以上正本證明與原本無異。
如不服本裁定，應於收受送達後五日內向本院提出抗告狀。
                                    書記官  劉靜慧
中　　華　　民　　國　　109 　年　　7 　　月　　22　　日